【裁判字號】    98,交聲,725
【裁判日期】    980821
【裁判案由】    違反道路交通管理處罰條例聲明異議
【裁判全文】
臺灣桃園地方法院交通事件裁定         98年度交聲字第725號
                                     98年度交聲字第928號
原處分機關  交通部公路總局新竹區監理所中壢監理站
異  議  人
即受處分人  甲○○
上列異議人即受處分人因違反道路交通管理處罰條例事件，對交
通部公路總局新竹區監理所中壢監理站分別於民國97年12月13日
、98年2 月23日所為之處分（原處分案號：壢監裁字第裁53-ZAQ
046319號、53-ZAQ053406號）聲明異議，本院裁定如下：
    主  文
原處分均撤銷。
甲○○汽車駕駛人，行駛高速公路，於駛進收費站繳費時，未依
標誌指示過站繳費，處罰鍰新臺幣陸佰元。
關於交通部公路總局新竹區監理所中壢監理站98年2 月23日壢監
裁字第裁53-ZAQ053406號之處分，不罰。
    理    由
一、原處分意旨略以：異議人即受處分人甲○○（下稱異議人）
    所有之車牌號碼1782-HD 號自小客車，於民國97年4 月17日
    19時9 分許，行經泰山收費站南下車道，因未申裝電子收費
    系統而行駛電子收費（ETC） 車道，為警舉發「行駛高速高
    路，於駛進收費站繳費時，未依標誌指示過站繳費」之違規
    ，然異議人未於應到案日期前到案陳訴或繳納罰鍰結案，後
    經法定催繳程序後，異議人仍未於期限內繳納，舉發機關乃
    再以異議人有「汽車行駛於應繳費之公路，不依規定繳費」
    之違規事實，逕予舉發，並於97年12月13日及98年2 月23日
    ，（均逾越應到案日期30日以上60日以內未到案），分別依
    道路交通管理處罰條例第33條第3 項、第27條第1 項規定，
    裁處異議人罰鍰各新臺幣（下同）1,200 元及6,000 元等語
    。
二、異議意旨則以：（一）泰山收費站南下車道在97年4 月15日
    新增設為二個電子收費車道，然在新增設之ETC 車道時，並
    未預先設置告示牌或於路面上明顯標示新增設之ETC 車道，
    未充分提醒駕駛人，致異議人於上開違規時、地，未及變換
    車道致誤闖電子收費車道而違規。（二）異議人前已於94年
    5 月9 日向原處分機關即交通部公路總局新竹區監理所中壢
    監理站辦理增設通信地址為「桃園縣桃園市○○○路90之5
    號6 樓」，然原處分機關卻仍分別依舊址即「桃園縣桃園市
    ○○路21號2 樓」、「桃園縣中壢市○○○街131 巷5 號」
    寄送上開2 只裁決書是因一直未收到罰單，導致罰鍰增加，
    故向本院提出異議，求為撤銷原處分等語。
三、按汽車行駛高速公路，於駛進收費站前，應依標誌指示預為
    減速慢行，並依規定標誌、標線、號誌指示或交通勤務警察
    指揮順序行駛過站繳費，高速公路及快速公路交通管制規則
    第23條定有明文。又汽車行駛於高速公路，有違反道路交通
    管理處罰條例第33條第1項、第2項以外其他管制規定之行為
    ，處駕駛人600元以上1,200元以下罰鍰。復按汽車行駛於應
    繳費之公路、橋樑、隧道或輪渡，不依規定繳費者，處汽車
    所有人或駕駛人3千元以上6千元以下罰鍰，並追繳欠費，道
    路交通管理處罰條例，道路交通管理處罰條例第33條第3 項
    、第27條第1項定有明文。
四、異議人於97年4 月17日19時9 分許，有駕駛其所有之車號
    1782-HD 號自用小客車行經泰山收費站南下車道，因未申裝
    電子收費系統而行駛電子收費（ETC） 車道，為裁決機關裁
    決「行駛高速高路，於駛進收費站繳費時，未依標誌指示過
    站繳費」、「汽車行駛於應繳費之公路，不依規定繳費」之
    事實，業據異議人供陳不諱，且有交通部公路總局新竹區監
    理所中壢監理站分別於民國97年12月13日、98年2 月23日所
    製發之裁決書（壢監裁字第裁53-ZAQ046319號、53-ZAQ0534
    06號）附卷可稽，應堪認定。
五、關於「行駛高速公路，於駛進收費站繳費時，未依標誌指示
    過站繳費」部分：
  1.異議人雖以前揭詞情置辯，然經本院函詢交通部臺灣區○道
    ○○○路局泰山收費站，其函覆稱：「本站於97年4 月15日
    零時起，增開南北雙向各一小型車ETC 車道。實施前高速公
    路局於各媒體發布新聞有日，實施前後又於高速公路沿路電
    子看板持續宣導。另利用車載移動方式資訊可變標誌設置於
    避車彎加強告示，並於97年4 月14日豎立標誌載明ETC 小車
    靠內二車道，增繪路面標線：於97年4 月14日增繪內側第二
    電子收費車道地面導引標線；車道上方看板：97年4 月15日
    零時起轉換為電子收費ETC 」等情，有該站98年3 月6 日高
    泰業字第098000710 號函暨檢附之泰山收費站北上相關標誌
    標線資訊表、高速公路看板照片、高速公路標誌標線照片、
    97 年4月資訊可變標誌顯示內容表在卷可稽（見審卷第22至
    48頁），應堪認定。由此足認，泰山收費站於97年4 月15日
    增設第二電子收費車道前，即於高速公路沿路設有告示、標
    誌，於地面設有標線，於車道上方設有看板，高速公路用路
    人難謂為不知。是異議人上開辯詞，尚難憑採。
  2.然本違規之裁決書係寄存送達於桃園縣中壢市○○○街131
    巷5 號乙節（見審卷第18頁），可推知本件違規之舉發通知
    單應送達相同處所。然依後述理由六，可知桃園縣中壢市○
    ○○街131 巷5 號僅係車籍地址，並非異議人之實際住居所
    或監理通信地址，則舉發通知單其送達程序並未符合行政程
    序法之規定，自難認發生送達之效力，自不得以異議人逾越
    應到案期限而加重處罰。是原處分機關以異議人逾到案期限
    ，而加重處罰1,200元，即有違法之處。
六、關於「汽車行駛於應繳費之公路不依規定繳費」部分：
（一）按處理違反道路交通管理事件，有關文書送達之程式，依
      行政程序法第72條規定：「送達，於應受送達人之住居所
      、事務所或營業所為之」是有關違反道路交通管理事件文
      書之送達，苟非已送達於應受送達人之住居所或營業所，
      尚難認巳符送達之規定。而所謂「住居所」，依民法第20
      條之規定，乃依一定之事實，足認以久住之意思，住於一
      定之區域者，始為設定其住所於該地，亦即除主觀上有久
      住一定區域之意思外，尚須客觀上有住於一定區域之事實
      ，該一定之區域始為住所，並不以登記為要件。又戶籍法
      僅為戶籍登記之行政管理規定，戶籍地址不過係依戶籍法
      所為登記之事項，並非為認定住所為唯一標準（最高法院
      83年度臺抗字第393 號裁定意旨參照）。
（二）本件遠通電收公司所寄發之補繳通行費及作業處理費通知
      單，係寄送於桃園縣中壢市○○○街131 巷5 號乙節，有
      該公司98年3 月12日總發字第09800217號函所檢附之送達
      證書在卷可稽（見審卷第52頁）。惟觀諸該送達證書，並
      未有任何郵局關於送達之記載文字，是本件是否已經合法
      送達？即有疑義。
（三）按戶籍法上住址與人民實際住居所，於一般情形固然相同
      ，但實際上人民往往因工作、就學、就醫或生活等需要，
      實際住居所未必與戶籍地址同一，個案中仍應依實際住居
      情形詳予審認。查關於受處分人是否居住於桃園縣中壢市
      ○○○街131 巷5 號，據證人曾文雄到庭證稱：「（問：
      你在97年4 月17日前後你的現居地在何處？）力行北街
      131 巷5 號1 樓。」、「（問：這房子是何人？）我自己
      的。」、「（問：該房子以前有無提供給異議人作戶籍地
      址？）因為他女兒要申請宿舍，台北的大學規定說桃園市
      地址不可以申請，所以我就提供我中壢的地址作戶籍登記
      。」、「（問：該處所都是你在住？）是。」、「（問：
      是否知道異議人住何處？）他住在桃園市○○○路那邊。
      」等語（見審卷第72頁以下），參以異議人提出之其為收
      件人之相關郵件、信用卡帳單、水電瓦斯費帳單、稅單等
      相關資料，其收件處所均為桃園市○○○路90-5號6 樓，
      由此足認異議人實際住居所為桃園市○○○路90-5號6 樓
      ，而非車籍地址桃園縣中壢市○○○街131 巷5 號。是上
      開補繳通行費及作業處理費通知單並未送達於異議人實際
      住居所，亦不生送達之效力。
（四）再者，異議人之戶籍地址為桃園市○○路21之1 號乙節，
      有個人基本資料查詢結果表在卷可稽，而本件異議人有就
      1782-HD 號自用小客車有向公路監理機關增設上開戶籍地
      址為通信地址乙節，有交通部公路總局新竹區監理所中壢
      監理站98年3 月3 日竹監壢字第0980003936號函檢附之公
      路監理業務通信地址申請書在卷可稽（見審卷第17頁）。
      然本件監理機關或遠通電收公司並未提供證據證明將補繳
      通行費及作業處理費通知單送達於上開通信處所，亦難認
      有生送達通知之效力。
（五）綜上，可知本件補繳通行費及作業處理費通知單並未合法
      送達於異議人，則異議人無從據以補繳通行費，自無「汽
      車行駛於應繳費之公路不依規定繳費」之違法。
五、綜上所述，本件異議人確有駕駛其所有之車號1782-HD 號自
    用小客車於前揭時、地行駛高速公路，於駛進收費站繳費時
    ，未依標誌指示過站繳費之違規行為，堪以認定。惟原處分
    機關未依異議人實際住居所地及申請增列之通信地址合法送
    達前揭舉發違規通知單及「補繳通行費及作業處理費通知單
    」，自不得以異議人逾越應到案期限而加重處罰及未於繳款
    期限內繳納通行費及作業處理費為由而加以處罰。原處分既
    有上述各該違誤之處，自應由本院將原處分均撤銷，並依道
    路交通管理處罰條例第33條第3 項規定及參酌違反道路交通
    管理事件統一裁罰基準表，就異議人駕駛汽車行駛高速公路
    ，於駛進收費站繳費時，未依標誌指示過站繳費之違規行為
    ，依法裁處法定最低額之罰鍰600 元；就異議人駕駛汽車行
    駛於應繳費之公路不依規定繳費之部分，另為不罰之諭知。
六、據上論斷，應依道路交通案件處理辦法第20條，裁定如主文
    。
中    華    民    國    98    年    8     月    21    日
                    交通法庭法  官     顧正德
以上正本證明與原本無異。
如不服本裁定，應於裁定送達後5 日內向本院提出抗告狀。
                            書記官     冒佩妤
中    華    民    國    98    年    8     月    28    日


司法院資訊處製作；財團法人民間司法改革基金會備份。
